最高法院刑事判決　　　　　　一○○年度台上字第二八一八號
上　訴　人　林文良
選任辯護人　林晉宏律師
　　　　　　潘陳青松律師
　　　　　　黃育勳律師
上列上訴人因偽造有價證券等罪案件，不服台灣高等法院中華民
國九十九年一月十二日第二審判決（九十八年度上訴字第四六四
三號，起訴案號：台灣宜蘭地方法院檢察署九十七年度偵字第三
二一八號），提起上訴，本院判決如下：
    主  文
上訴駁回。
    理  由
按刑事訴訟法第三百七十七條規定，上訴於第三審法院，非以判
決違背法令為理由，不得為之。是提起第三審上訴，應以原判決
違背法令為理由，係屬法定要件。如果上訴理由書狀並未依據卷
內訴訟資料，具體指摘原判決不適用何種法則或如何適用不當，
或所指摘原判決違法情事，顯與法律規定得為第三審上訴理由之
違法情形，不相適合時，均應認其上訴為違背法律上之程式，予
以駁回。本件上訴人林文良上訴意旨略以：(一)上訴人於民國九十
五年九月二十五日製作如原判決附表（下稱附表）一編號1 所示
委任書時，林郭腰治尚生存，原判決理由卻說明林郭腰治縱於生
前有委任上訴人代為申請印鑑證明，惟委任關係，因當事人一方
死亡而消滅等語，而為不利於上訴人之認定，顯有矛盾。(二)原判
決採納檢察官上訴理由稱：上訴人利用其與母林郭腰治生前同住
之機會，以其母礙於情面勉為擔任新台幣（下同）三千萬元借款
之保證人後故不繳息，致其母之擔保物遭拍賣受巨額損失，事後
更變本加厲，多次以違法手段，處分其母之財產，侵害其他繼承
人之繼承權；其犯罪動機、目的、犯罪之手段惡劣等語，認第一
審量刑過輕，而處上訴人中度刑。惟檢察官上揭理由均欠依據，
原判決有理由不備之違法。且既認上訴人為使林郭腰治之其他繼
承人誤認林郭腰治生前積欠他人債務亟需清償，而順利出售土地
，卻又認上訴人以違法手段，處分其母之財產云云，顯然矛盾。
(三)關於製作借據、本票之時間，原判決依據上訴人於偵查時具狀
陳述之內容，認定係九十六年四月二十五日，然依上訴人及證人
吳炳鐘之證述，尚非確定，原判決認定係上開日期，而不採信其
他日期，未說明不採之理由，有判決不備理由之違法。(四)依告訴
人林文貴陳述之內容，均未提及討債係發生於原判決所認定之九
十六年五月二十四日上午九時。而告訴人所提之果菜市場拍攝之
光碟，並未向上訴人提示表示意見，不得作為證據。原判決是項
認定，欠缺依據，有判決不備理由之違法。(五)林郭腰治生前與上
訴人同住，委由上訴人處理一切事務，林郭腰治為處理其土地已
概括授權上訴人請領其印鑑證明，此經證人林文慶於第一審證述
明確。足見附表一編號1、2之委任書、印鑑登記證明申請書，上
訴人並無偽造之故意，此與民法上是否仍存有委任關係，實屬二
事。上訴人於原審聲請傳訊證人李陳鑒、鍾木章以證明上情，原
審以委任關係已消滅為由，駁回聲請，有應調查之證據未予調查
之疏漏。(六)林郭腰治所開立之宜蘭西後街郵局帳戶，係其生前授
權供上訴人營業使用，有上訴人所提出之估價單等足憑，可見該
帳戶內存款係上訴人營業所得，上訴人領取自己款項，並無不法
所有之意圖，何來詐欺取財？另上訴人於九十五年十月二十五日
蓋林郭腰治之印鑑領款，自無偽造文書之行為，原審對於林郭腰
治生前授權與否之事實，未詳加調查，有應調查之證據而未調查
之違法。(七)附表二之本票均係以影本方式提供予告訴人等知悉，
意在使告訴人等瞭解母親對外負債情形，並無行使之目的，故無
行使之意圖。原審對此未加審酌，有判決不備理由之違法。(八)就
林郭腰治生前是否積欠六合彩債務一事，依證人林文吉、林文發
、林文貴、杜國卿於第一審之證言，均回答不清楚、應該沒有、
應該不會玩等語，屬個人意見或推測之詞，不得作為證據，原判
決認上訴人所稱為假，有違證據法則。再由上開證詞可知，林文
吉、林文發、林文貴等與林郭腰治間，並未如原判決所稱互動頻
繁，否則豈會對自己母親之日常嗜好不甚了解？原審未予詳查，
難以令人信服云云。惟查原判決依憑上訴人於偵查時之部分自白
，證人林文吉、林文發、林丁財、林文貴、林文慶、杜國卿、邱
正宗、吳炳鐘之證言，卷附國立陽明大學附設醫院九十八年六月
二十六日九八陽大附醫歷字第０九八０００四三四四號函，宜蘭
市戶政事務所九十七年二月十五日宜市戶字第０九七００００四
八三號函附申請書三紙，委任書、印鑑登記證明申請書，匯款申
請書二紙，台灣郵政股份有限公司九十七年三月二十四日儲字第
０九七０七０七一三二號函附開戶資料、客戶歷史交易清單一份
，瑞益種子農藥行之營利事業登記資料查詢一份、宜蘭縣政府營
利事業登記證一份，郵政存簿儲金提款單，偽造之借據三紙、本
票三紙，呂有明之中華民國身心障礙手冊影本一份，土地登記第
二類謄本一份等證據資料，資以認定上訴人有原判決事實欄所記
載之犯罪事實，因而撤銷第一審科刑判決，改判依想像競合犯，
從一重論處上訴人犯行使偽造私文書罪二罪刑（均予減刑）；共
同犯偽造有價證券罪刑，已詳述其依憑之證據及認定之理由。並
對於上訴人矢口否認有何偽造文書、偽造有價證券之犯行，辯稱
：林郭腰治生前與伊同住，委由伊處理一切事務，林郭腰治為處
理其土地，已概括授權伊請領印鑑證明，附表一編號1所示委任
書係於九十五年五月間，林郭腰治委託伊領取印鑑證明，伊因事
延至九十五年十月二十五日前往領取，並無行使偽造私文書之犯
行。林郭腰治之郵局帳戶係生前授權伊經營瑞益種子農藥行之客
戶資金往來使用，有估價單等足憑，可證帳戶內存款係伊經營所
得，伊本於領取自己款項之意思而領款，無不法所有之意圖，況
伊領取一千二百元係供林郭腰治喪葬費支出之用，自無行使偽造
私文書之犯行。林郭腰治生前喜好簽賭六合彩，因而積欠甚多債
務，附表一編號4至6所示借據、附表二編號1至3所示本票係林郭
腰治生前先後向呂有明借款，委由伊在上開本票及借據上簽其名
及蓋用其印章，伊並無偽造有價證券之行為。至於伊在偵查中具
狀表示借據、本票係吳炳鐘與伊共同完成等語，係因伊誤會吳炳
鐘與林文吉等人勾結，所供並非事實。伊並未書寫本票之發票日
、到期日、票面金額，該本票應屬無效之票據，在本票上僅書寫
部分文字之行為，尚難認構成偽造有價證券罪。又請領印鑑證明
、郵局存款，伊均事前取得林郭腰治之授權，並無偽造文書、詐
欺等問題，帳戶雖係林郭腰治名義，但實際上都是伊在使用，亦
在概括授權範圍內。林郭腰治生前確有欠人債務，才會有本票、
借據等云云。經綜合調查證據之結果，認不可採，已在判決內詳
予指駁，所為論述，核與卷證資料相符，從形式上觀察，並無違
背法令之情形。按認事採證、證據之取捨及證據證明力之判斷，
俱屬事實審法院之職權，苟無違背證據法則，自不能指為違法。
林郭腰治如何於九十五年九月二十五日已因患肺炎等疾病在國立
陽明大學附設醫院加護病房治療，無法授權上訴人代為申請印鑑
證明。林文慶於第一審所稱九十四年間有聽到林郭腰治委託上訴
人申請印鑑證明處理南港土地等語，如何距九十五年九月二十五
日相隔已久，且與林郭腰治生前均親自前往宜蘭市戶政事務所捺
指印申請印鑑證明、印鑑變更登記，並未有概括授權上訴人處理
等情不相符合，林文慶之證詞如何難據為有利於上訴人之認定。
林郭腰治縱生前有委任上訴人使用宜蘭西後街郵局帳戶，惟林郭
腰治死亡後，該帳戶內存款因委任關係消滅，如何應由林郭腰治
之繼承人依法繼承，上訴人如何無權領取。上訴人所辯林郭腰治
係因簽賭六合彩而向呂有明借款云云，如何不足採信。原判決理
由均已論述甚詳。上訴人於原審聲請傳訊證人李陳鑒、鍾木章擬
證明林郭腰治生前曾委任其處理財產乙節，原判決已說明待證事
實與本件無必要關連，而未為無益之調查，自不能指為違法。原
判決係依憑上訴人於第一審之供述及偵查時具狀所陳其於九十六
年四月二十五日下午六時，在台北縣蘆洲市（已改制為新北市蘆
洲區○○○路一一六號僑福仲介公司光榮加盟店，以林郭腰治名
義簽發附表二編號1至3所示之本票。另依林文吉等於第一審具狀
亦稱上訴人將上開本票影本交付呂有明等人向林文吉等催討債務
之日期為九十六年五月二十四日上午九時，是原判決上開日期之
認定，並非無據。雖就上開認定所依憑之證據，原判決理由說明
雖稍嫌簡漏，而有微疵，但此於判決顯無影響，依刑事訴訟法第
三百八十條規定，尚不得據為第三審上訴之理由。上訴人偽造上
開本票後，既已將偽造之本票影本交付呂有明等人向林文吉等催
討債務，並交付林文貴而行使之，原判決認上訴人偽造本票後，
復持之行使，其行使偽造有價證券之低度行為，應為偽造有價證
券之高度行為所吸收，不另論罪，所為論述，並無不合。另量刑
之輕重，係屬事實審法院得依職權自由裁量之事項，苟於量刑時
，已以行為人之責任為基礎，並斟酌刑法第五十七條各款所列情
狀，而未逾越法定範圍，又未濫用其職權，即不得遽指為違法。
本件檢察官向原審提起上訴時，其上訴理由亦指摘第一審對上訴
人量刑過低，原判決依據檢察官之上訴，以上訴人故不繳息，致
其母之擔保物遭拍賣遭受損失，事後多次以違法之手段，處分其
母之財產，嚴重侵害其他繼承人之繼承權，犯後不具悔意等一切
情狀，認第一審處以低度刑，尚有未洽，因而撤銷第一審判決，
改判如原判決主文所示之刑，經核原審刑之量定，既未逾越法定
刑度與比例原則，又未濫用自由裁量之權限，自難謂有違法之處
。上訴意旨對於原判決究竟如何違背法令，並未依據卷內資料為
具體之指摘，徒執陳詞，對於原判決已詳為論斷及說明之事項，
再為事實之爭辯，並對原審採證認事及其他自由裁量之職權行使
，任意指摘，難謂已符合首揭法定上訴要件。其上訴違背法律上
之程式，應予駁回。
據上論結，應依刑事訴訟法第三百九十五條前段，判決如主文。
中    華    民    國  一○○  年    五    月  二十六  日
                      最高法院刑事第十二庭
                          審判長法官  陳  世  淙  
                                法官  陳  東  誥  
                                法官  何  菁  莪  
                                法官  許  錦  印  
                                法官  施  俊  堯  
本件正本證明與原本無異
                                      書  記  官  
中    華    民    國  一○○  年    六    月    一    日
                                                      v